---
title: "Reduced fertilization analysis"
author: "Yeimy Montenegro"
output: html_document
---

The following script presents all the analyses conducted on microbiological and soil data, as described in Sections 3.3 and 3.4 of the paper.

# 1. Upload files
```{r files}
ps_clean <- readRDS("/Pippn_data/homes/yamontenegro/datos_rizosfera/16S/datos_procesados_2026/ps_clean.Rds")
ps_ITS_clean <- readRDS("/Pippn_data/homes/yamontenegro/datos_rizosfera/ITS/datos_procesados_2026/ps_ITS_clean.Rds")
```
# 2. Counts
```{r counts}
library(phyloseq)

total_reads_bac <- sum(phyloseq::otu_table(ps_clean))
total_reads_bac

total_reads_fun <- sum(phyloseq::otu_table(ps_ITS_clean))
total_reads_fun

print("-----------Reads Bacterias -------------")
reads_por_muestra <- sample_sums(ps_clean)


sort(reads_por_muestra)

# Mín and max
min_reads <- min(reads_por_muestra)
max_reads <- max(reads_por_muestra)

min_reads
max_reads

print("-----------Reads Hongos -------------")
reads_por_muestra <- sample_sums(ps_ITS_clean)

sort(reads_por_muestra)

# Mín and max
min_reads <- min(reads_por_muestra)
max_reads <- max(reads_por_muestra)

min_reads
max_reads

print("-----------Asignación de ASVs -------------")

otu <- as(otu_table(ps_clean), "matrix") #ASVs table

asvs_por_muestra <- rowSums(otu > 0)

print("mean ASV/ sample bac")
mean(asvs_por_muestra)

#fungi
otu <- as(otu_table(ps_ITS_clean), "matrix") #ASVs table

asvs_por_muestra <- rowSums(otu > 0)

print("mean ASV/ sample fun")
mean(asvs_por_muestra)

```

# 3. rarefaction curves
```{r rare_curve bac}
library(phyloseq)
library(vegan)
library(ggplot2)
library(dplyr)

otu_mat <- as.data.frame(otu_table(ps_clean)) #Matrix

min_depth <- min(rowSums(otu_mat))

sample_names_vec <- rownames(otu_mat)#sample names

# Generar rarefacción
rare_list <- rarecurve(otu_mat,
                       step = 100,
                       sample = min_depth,
                       label = FALSE)

# dataframe
rare_df <- do.call(rbind, lapply(seq_along(rare_list), function(i){

  richness_values <- rare_list[[i]]
  reads_values <- attr(rare_list[[i]], "Subsample")

  data.frame(
    Sample = sample_names_vec[i],
    Reads = reads_values,
    Richness = richness_values
  )
}))

# Plot
pr_16s<-ggplot(rare_df, aes(x = Reads, y = Richness, group = Sample)) +
  geom_line(alpha = 0.4, linewidth = 0.6) +
  theme_classic(base_size = 14) +
  labs(title = "16S Rarefaction Curves",
       x = "Sequencing depth (reads)",
       y = "Observed ASVs") +
  theme(plot.title = element_text(hjust = 0.5))
pr_16s
```

```{r rare_curve fun}
library(phyloseq)
library(vegan)
library(ggplot2)
library(dplyr)

otu_mat <- as.data.frame(otu_table(ps_ITS_clean)) #Matrix

min_depth <- min(rowSums(otu_mat))

sample_names_vec <- rownames(otu_mat)#sample names

# Generar rarefacción
rare_list <- rarecurve(otu_mat,
                       step = 100,
                       sample = min_depth,
                       label = FALSE)

# dataframe
rare_df <- do.call(rbind, lapply(seq_along(rare_list), function(i){

  richness_values <- rare_list[[i]]
  reads_values <- attr(rare_list[[i]], "Subsample")

  data.frame(
    Sample = sample_names_vec[i],
    Reads = reads_values,
    Richness = richness_values
  )
}))

# Plot
pr_ITS <-ggplot(rare_df, aes(x = Reads, y = Richness, group = Sample)) +
  geom_line(alpha = 0.4, linewidth = 0.6) +
  theme_classic(base_size = 14) +
  labs(title = "ITS Rarefaction Curves",
       x = "Sequencing depth (reads)",
       y = "Observed ASVs") +
  theme(plot.title = element_text(hjust = 0.5))
pr_ITS
```
```{r, multiplot}
#install.packages("patchwork")
library(patchwork)
final_fig_rare <- (pr_16s|pr_ITS)

final_fig_rare


#Pdf
pdf("Rarefraction_curves.pdf", width = 12, height = 5)
print(final_fig_rare)
dev.off()

#Png
ggsave("Rarefraction_curves.png",
       plot = final_fig_rare,
       width = 12,
       height = 5,
       dpi = 300)


#tiff
ggsave("Rarefraction_curves.tiff",
       plot = final_fig_rare,
       width = 12,
       height = 5,
       dpi = 300,
       compression = "lzw")
```

#---------------------- Ecological analysis ---------------------
```{r palette}
palette_treat <- c(
   "Mock" = "#0072B2",
  "Organic" = "#00913F",
  "NPK" = "#D55E00"
)

palette_blo <- c(
  "1" = "#56B4E9",
  "2" = "#009E73",
  "3" = "#E69F00",
  "4" = "#CC79A7",
  "5" = "#0072B2" 
)

palette_time <- c(
  "T0" = "#12B9E5",
  "T1" = "#CC69A7"
)
```

# Fig. IV

```{r p_p_bac}
library(ggplot2)
library(dplyr)
library(scales)
library(plotly)
library(stringr)
library(tidyr)

# dataframe
phylum_bac <- ps_clean %>%
  tax_glom(taxrank = "Phylum") %>%
  transform_sample_counts(function(x) x / sum(x)) %>%
  psmelt() %>%
  as.data.frame() %>%
  mutate(
    Phylum = as.character(Phylum),
    Abundance = as.numeric(Abundance)
  )

# Top phyla + "Other"
top_phyla <- phylum_bac %>%
  group_by(Phylum) %>%
  summarise(total = sum(Abundance, na.rm = TRUE), .groups = "drop") %>%
  arrange(desc(total)) %>%
  slice_head(n = 10) %>% # top 10 
  pull(Phylum)

phylum_bac <- phylum_bac %>%
  mutate(
    Phylum = ifelse(Phylum %in% top_phyla, Phylum, "Other")
  )

# change treatments
phylum_bac <- phylum_bac %>%
  separate(Sample, into = c("Samplingtime", "Treatment", "Block"), sep = "_") %>%
  mutate(
   Treatment = as.character(Treatment),
    Treatment = ifelse(Treatment == "H20", "Mock", Treatment),
    Treatment = ifelse(Treatment == "ECO", "Organic", Treatment),
    Samplingtime = factor(Samplingtime, levels = c("T0", "T1")),
    Treatment = factor(Treatment, levels = c("Mock", "Organic", "NPK")),
    Block = factor(Block)
  )

# order phylum and sample
phylum_bac <- phylum_bac %>%
  mutate(
    Phylum = factor(
      Phylum,
      levels = phylum_bac %>%
        group_by(Phylum) %>%
        summarise(total = sum(Abundance), .groups = "drop") %>%
        arrange(desc(total)) %>%
        pull(Phylum)
    ),
    Sample_order = interaction(Treatment, Block, sep = "_"),
    Sample_order = factor(
      Sample_order,
      levels = unique(Sample_order[order(Treatment, Block)])
    )
  )

# palette
my_colors <- c("#0072B2", "#00913F", "#D55E00", "#0032D5", "#911100",
               "#B23B00", "#00A191", "#AAB300", "#EDAA25", "#0A7373")

# plot
p_p_bac <- ggplot(phylum_bac,
                  aes(x = Sample_order,
                      y = Abundance,
                      fill = Phylum)) +

  geom_bar(stat = "identity", position = "fill") +

  facet_grid(~Samplingtime, scales = "free_x") +

  scale_y_continuous(labels = percent) +
  labs(x = "Sample", y = "Relative Abundance (%)", title = "A") +

  scale_fill_manual(
    values = rep(my_colors, length.out = nlevels(phylum_bac$Phylum))
  ) +

  scale_x_discrete(labels = function(x) str_replace(x, "_.*", "")) +

  theme_bw() +
  theme(
    plot.title = element_text(face = "bold"),
    strip.background = element_rect(fill = "white"),
    strip.text = element_text(size = 10, face = "bold"),
    panel.spacing.x = unit(0.1, "lines"),

    legend.position = "right",
    legend.text = element_text(size = 7, face = "bold"),
    legend.title = element_text(size = 8, face = "bold"),

    axis.text.x = element_text(angle = 90, hjust = 1, size = 7, face = "bold", color = "black"),
    axis.text.y = element_text(face = "bold", colour = "black"),
    axis.title = element_text(face = "bold")
  ) +
  guides(fill = guide_legend(ncol = 1))
p_p_bac
```

```{r p_p_fun}
library(ggplot2)
library(dplyr)
library(scales)
library(plotly)
library(stringr)
library(tidyr)

# dataframe
phylum_bac <- ps_ITS_clean %>%
  tax_glom(taxrank = "Phylum") %>%
  transform_sample_counts(function(x) x / sum(x)) %>%
  psmelt() %>%
  as.data.frame() %>%
  mutate(
    Phylum = as.character(Phylum),
    Abundance = as.numeric(Abundance)
  )

# Top phyla + "Other"
top_phyla <- phylum_bac %>%
  group_by(Phylum) %>%
  summarise(total = sum(Abundance, na.rm = TRUE), .groups = "drop") %>%
  arrange(desc(total)) %>%
  slice_head(n = 10) %>% # top 10 
  pull(Phylum)

phylum_bac <- phylum_bac %>%
  mutate(
    Phylum = ifelse(Phylum %in% top_phyla, Phylum, "Other")
  )

# change treatments
phylum_bac <- phylum_bac %>%
  separate(Sample, into = c("Samplingtime", "Treatment", "Block"), sep = "_") %>%
  mutate(
   Treatment = as.character(Treatment),
    Treatment = ifelse(Treatment == "H20", "Mock", Treatment),
    Treatment = ifelse(Treatment == "ECO", "Organic", Treatment),
    Samplingtime = factor(Samplingtime, levels = c("T0", "T1")),
    Treatment = factor(Treatment, levels = c("Mock", "Organic", "NPK")),
    Block = factor(Block)
  )

#Edit names
phylum_bac$Phylum <- phylum_bac$Phylum %>%
  str_replace("^p__", "") %>%
  str_replace("^g__", "") %>%
  #str_replace("^f__", "") %>%
  str_replace("Fungi_phy_Incertae_sedis", "Unclassified Fungi") %>%
  str_replace("Fungi_gen_Incertae_sedis", "Unclassified Fungi")%>%
  str_replace("Chytridiomycota_gen_Incertae_sedis", "Unclassified Chytridiomycota")


# order phylum and sample
phylum_bac <- phylum_bac %>%
  mutate(
    Phylum = factor(
      Phylum,
      levels = phylum_bac %>%
        group_by(Phylum) %>%
        summarise(total = sum(Abundance), .groups = "drop") %>%
        arrange(desc(total)) %>%
        pull(Phylum)
    ),
    Sample_order = interaction(Treatment, Block, sep = "_"),
    Sample_order = factor(
      Sample_order,
      levels = unique(Sample_order[order(Treatment, Block)])
    )
  )

# palette
my_colors <- c("#0072B2", "#00913F", "#D55E00", "#0032D5", "#911100",
               "#B23B00", "#00A191", "#AAB300", "#EDAA25", "#0A7373")

# plot
p_p_fun <- ggplot(phylum_bac,
                  aes(x = Sample_order,
                      y = Abundance,
                      fill = Phylum)) +

  geom_bar(stat = "identity", position = "fill") +

  facet_grid(~Samplingtime, scales = "free_x") +

  scale_y_continuous(labels = percent) +
  labs(x = "Sample", y = "Relative Abundance (%)", title = "A") +

  scale_fill_manual(
    values = rep(my_colors, length.out = nlevels(phylum_bac$Phylum))
  ) +

  scale_x_discrete(labels = function(x) str_replace(x, "_.*", "")) +

  theme_bw() +
  theme(
    plot.title = element_text(face = "bold"),
    strip.background = element_rect(fill = "white"),
    strip.text = element_text(size = 10, face = "bold"),
    panel.spacing.x = unit(0.1, "lines"),

    legend.position = "right",
    legend.text = element_text(size = 7, face = "bold"),
    legend.title = element_text(size = 8, face = "bold"),

    axis.text.x = element_text(angle = 90, hjust = 1, size = 7, face = "bold", color = "black"),
    axis.text.y = element_text(face = "bold", colour = "black"),
    axis.title = element_text(face = "bold")
  ) +
  guides(fill = guide_legend(ncol = 1))

p_p_fun
```


```{r p_g_bac}
library(ggplot2)
library(dplyr)
library(scales)
library(plotly)
library(stringr)
library(tidyr)

# dataframe
phylum_bac <- ps_clean %>%
  tax_glom(taxrank = "Genus") %>%
  transform_sample_counts(function(x) x / sum(x)) %>%
  psmelt() %>%
  as.data.frame() %>%
  mutate(
    Genus = as.character(Genus),
    Abundance = as.numeric(Abundance)
  )

# Top phyla + "Other"
top_phyla <- phylum_bac %>%
  group_by(Genus) %>%
  summarise(total = sum(Abundance, na.rm = TRUE), .groups = "drop") %>%
  arrange(desc(total)) %>%
  slice_head(n = 10) %>% # top 10 
  pull(Genus)

phylum_bac <- phylum_bac %>%
  mutate(
    Genus = ifelse(Genus %in% top_phyla, Genus, "Other")
  )

# change treatments
phylum_bac <- phylum_bac %>%
  separate(Sample, into = c("Samplingtime", "Treatment", "Block"), sep = "_") %>%
  mutate(
   Treatment = as.character(Treatment),
    Treatment = ifelse(Treatment == "H20", "Mock", Treatment),
    Treatment = ifelse(Treatment == "ECO", "Organic", Treatment),
    Samplingtime = factor(Samplingtime, levels = c("T0", "T1")),
    Treatment = factor(Treatment, levels = c("Mock", "Organic", "NPK")),
    Block = factor(Block)
  )

#Edit names
phylum_bac$Genus <- phylum_bac$Genus %>%
  str_replace("Burkholderia-Caballeronia-Paraburkholderia", "Unclassified Burkholderiaceae")


# order phylum and sample
phylum_bac <- phylum_bac %>%
  mutate(
    Genus = factor(
      Genus,
      levels = phylum_bac %>%
        group_by(Genus) %>%
        summarise(total = sum(Abundance), .groups = "drop") %>%
        arrange(desc(total)) %>%
        pull(Genus)
    ),
    Sample_order = interaction(Treatment, Block, sep = "_"),
    Sample_order = factor(
      Sample_order,
      levels = unique(Sample_order[order(Treatment, Block)])
    )
  )

# palette
my_colors <- c("#0072B2", "#00913F", "#D55E00", "#0032D5", "#911100",
               "#B23B00", "#00A191", "#AAB300", "#EDAA25", "#0A7373")

# plot
p_g_bac <- ggplot(phylum_bac,
                  aes(x = Sample_order,
                      y = Abundance,
                      fill = Genus)) +

  geom_bar(stat = "identity", position = "fill") +

  facet_grid(~Samplingtime, scales = "free_x") +

  scale_y_continuous(labels = percent) +
  labs(x = "Sample", y = "Relative Abundance (%)", title = "C") +

  scale_fill_manual(
    values = rep(my_colors, length.out = nlevels(phylum_bac$Genus))
  ) +

  scale_x_discrete(labels = function(x) str_replace(x, "_.*", "")) +

  theme_bw() +
  theme(
    plot.title = element_text(face = "bold"),
    strip.background = element_rect(fill = "white"),
    strip.text = element_text(size = 10, face = "bold"),
    panel.spacing.x = unit(0.1, "lines"),

    legend.position = "right",
    legend.text = element_text(size = 7, face = "bold"),
    legend.title = element_text(size = 8, face = "bold"),

    axis.text.x = element_text(angle = 90, hjust = 1, size = 7, face = "bold", color = "black"),
    axis.text.y = element_text(face = "bold", colour = "black"),
    axis.title = element_text(face = "bold")
  ) +
  guides(fill = guide_legend(ncol = 1))

p_g_bac
```
```{r p_g_fun}
library(ggplot2)
library(dplyr)
library(scales)
library(plotly)
library(stringr)
library(tidyr)

# dataframe
phylum_bac <- ps_ITS_clean %>%
  tax_glom(taxrank = "Genus") %>%
  transform_sample_counts(function(x) x / sum(x)) %>%
  psmelt() %>%
  as.data.frame() %>%
  mutate(
    Genus = as.character(Genus),
    Abundance = as.numeric(Abundance)
  )

# Top phyla + "Other"
top_phyla <- phylum_bac %>%
  group_by(Genus) %>%
  summarise(total = sum(Abundance, na.rm = TRUE), .groups = "drop") %>%
  arrange(desc(total)) %>%
  slice_head(n = 10) %>% # top 10 
  pull(Genus)

phylum_bac <- phylum_bac %>%
  mutate(
    Genus = ifelse(Genus %in% top_phyla, Genus, "Other")
  )

# change treatments
phylum_bac <- phylum_bac %>%
  separate(Sample, into = c("Samplingtime", "Treatment", "Block"), sep = "_") %>%
  mutate(
   Treatment = as.character(Treatment),
    Treatment = ifelse(Treatment == "H20", "Mock", Treatment),
    Treatment = ifelse(Treatment == "ECO", "Organic", Treatment),
    Samplingtime = factor(Samplingtime, levels = c("T0", "T1")),
    Treatment = factor(Treatment, levels = c("Mock", "Organic", "NPK")),
    Block = factor(Block)
  )

#Edit names
phylum_bac$Genus <- phylum_bac$Genus %>%
  str_replace("^p__", "") %>%
  str_replace("^g__", "") %>%
  #str_replace("^f__", "") %>%
  str_replace("Fungi_phy_Incertae_sedis", "Unclassified Fungi") %>%
  str_replace("Fungi_gen_Incertae_sedis", "Unclassified Fungi")%>%
  str_replace("Chytridiomycota_gen_Incertae_sedis", "Unclassified Chytridiomycota")



# order phylum and sample
phylum_bac <- phylum_bac %>%
  mutate(
    Genus = factor(
      Genus,
      levels = phylum_bac %>%
        group_by(Genus) %>%
        summarise(total = sum(Abundance), .groups = "drop") %>%
        arrange(desc(total)) %>%
        pull(Genus)
    ),
    Sample_order = interaction(Treatment, Block, sep = "_"),
    Sample_order = factor(
      Sample_order,
      levels = unique(Sample_order[order(Treatment, Block)])
    )
  )

# palette
my_colors <- c("#0072B2", "#00913F", "#D55E00", "#0032D5", "#911100",
               "#B23B00", "#00A191", "#AAB300", "#EDAA25", "#0A7373")

# plot
p_g_fun <- ggplot(phylum_bac,
                  aes(x = Sample_order,
                      y = Abundance,
                      fill = Genus)) +

  geom_bar(stat = "identity", position = "fill") +

  facet_grid(~Samplingtime, scales = "free_x") +

  scale_y_continuous(labels = percent) +
  labs(x = "Sample", y = "Relative Abundance (%)", title = "D") +

  scale_fill_manual(
    values = rep(my_colors, length.out = nlevels(phylum_bac$Genus))
  ) +

  scale_x_discrete(labels = function(x) str_replace(x, "_.*", "")) +

  theme_bw() +
  theme(
    plot.title = element_text(face = "bold"),
    strip.background = element_rect(fill = "white"),
    strip.text = element_text(size = 10, face = "bold"),
    panel.spacing.x = unit(0.1, "lines"),

    legend.position = "right",
    legend.text = element_text(size = 7, face = "bold"),
    legend.title = element_text(size = 8, face = "bold"),

    axis.text.x = element_text(angle = 90, hjust = 1, size = 7, face = "bold", color = "black"),
    axis.text.y = element_text(face = "bold", colour = "black"),
    axis.title = element_text(face = "bold")
  ) +
  guides(fill = guide_legend(ncol = 1))

p_g_fun
```

# Export Fig 4
```{r, multiplot}
#install.packages("patchwork")
library(patchwork)
final_fig_IV <- (p_p_bac|p_p_fun)/(p_g_bac|p_g_fun)+
plot_layout(widths = c(1, 1), heights = c(1, 1))

final_fig_IV

# Pdf
ggsave("F_IV_Composition.pdf",
       plot = final_fig_IV,
       width = 32, height = 18, units = "cm",
       device = cairo_pdf)

# Png
ggsave("F_IV_Composition.png",
       plot = final_fig_IV,
        width = 32, height = 18, units = "cm",
       dpi = 600)


# tiff
ggsave("F_IV_Composition.tiff",
       plot = final_fig_IV,
       width = 12,
       height = 8,
       dpi = 600,
       compression = "lzw")
```


# Fig. V: Diversity Analysis
## Alpha
```{r alpha}
library(phyloseq)
library(ggplot2)
library(dplyr)
library(lme4)
library(lmerTest)
library(emmeans)
library(multcompView)
library(patchwork)

#Prepara datos para bacterias y hongos
# Alpha diversidad
alpha_bac <- estimate_richness(ps_clean, measures = "Shannon")
alpha_fun <- estimate_richness(ps_ITS_clean, measures = "Shannon")

meta <- data.frame(sample_data(ps_clean))
meta$Sample <- rownames(meta)

df_bac <- alpha_bac %>%
  mutate(Sample = rownames(alpha_bac)) %>%
  left_join(meta, by = "Sample")

#Cambiar nombres
df_bac$Treatment <- as.character(df_bac$Treatment)
df_bac$Treatment[df_bac$Treatment == "H2O"] <- "Mock"
df_bac$Treatment[df_bac$Treatment == "ECOFRUT"] <- "Organic"
# NPK se mantiene igual


df_fun <- alpha_fun %>%
  mutate(Sample = rownames(alpha_fun)) %>%
  left_join(meta, by = "Sample")

#Cambiar nombres
df_fun$Treatment <- as.character(df_fun$Treatment)
df_fun$Treatment[df_fun$Treatment == "H2O"] <- "Mock"
df_fun$Treatment[df_fun$Treatment == "ECOFRUT"] <- "Organic"
# NPK se mantiene igual


# Asegurar que se manejen los factores como factores en el orden adecuado
df_bac <- df_bac %>%
  mutate(
    Treatment = factor(Treatment, levels = c("Mock", "Organic", "NPK")),
    Sampling_time = factor(Sampling_time, levels = c("T0","T1")),
    Block = factor(Block, levels = c("1","2","3","4","5"))
  )

df_fun <- df_fun %>%
  mutate(
    Treatment = factor(Treatment, levels = c("Mock", "Organic", "NPK")),
    Sampling_time = factor(Sampling_time, levels = c("T0","T1")),
    Block = factor(Block, levels = c("1","2","3","4","5"))
  )


#Crear función para obtener las letras de significancia a partir de modelo
get_letters <- function(model, factor_name){
  
  emm <- emmeans(model, as.formula(paste("~", factor_name)))
  cld <- multcomp::cld(emm, Letters = letters, adjust = "tukey")
  
  cld$.group <- gsub(" ", "", cld$.group)
  cld$.group <- toupper(cld$.group)   # Letras mayusculas
  
  return(cld)
}


######-------- Treatment------------
model_bac_trt <- lmer(Shannon ~ Treatment + (1|Block), data = df_bac)
letters_bac_trt <- get_letters(model_bac_trt, "Treatment")

y_max_bac <- max(df_bac$Shannon, na.rm = TRUE)
y_max_fun <- max(df_fun$Shannon, na.rm = TRUE)

summary(model_bac_trt)
anova(model_bac_trt)

pA_bac_treat <- ggplot(df_bac, aes(Treatment, Shannon, fill = Treatment)) +
  geom_boxplot(alpha = 0.8, outlier.shape = NA) +
  geom_point(position = position_jitter(width = 0.15), size = 2) +
  geom_text(data = letters_bac_trt,
          aes(x = Treatment,
              y = y_max_bac + 0.2,   # ubicación vertical de letras
              label = .group),
          inherit.aes = FALSE,
          size = 5) +
  scale_fill_manual(values = palette_treat) +
  labs(title = "A  ", y = "Shannon index") +
  theme_bw(base_size = 14) +
  theme(panel.grid = element_blank(), legend.position = "none")

pA_bac_treat

######-------- Sampling time------------
model_bac_time <- lmer(Shannon ~ Sampling_time + (1|Block), data = df_bac)
letters_bac_time <- get_letters(model_bac_time, "Sampling_time")

summary(model_bac_time)
anova(model_bac_time)

pB_bac_time <- ggplot(df_bac, aes(Sampling_time, Shannon, fill = Sampling_time)) +
  geom_boxplot(alpha = 0.8, outlier.shape = NA) +
  geom_point(position = position_jitter(width = 0.15), size = 2) +
  geom_text(data = letters_bac_time,
          aes(x = Sampling_time,
              y = y_max_bac + 0.2,   # ubicación vertical de letras
              label = .group),
          inherit.aes = FALSE,
          size = 5) +
  scale_fill_manual(values = palette_time) +
  labs(title = "B", y = "Shannon index") +
  theme_bw(base_size = 14) +
  theme(panel.grid = element_blank(), legend.position = "none")
pB_bac_time

######-------- Block------------
model_bac_block <- lm(Shannon ~ Block, data = df_bac)
letters_bac_block <- get_letters(model_bac_block, "Block")

summary(model_bac_block)
anova(model_bac_block)

pC_bac_blo <- ggplot(df_bac, aes(Block, Shannon, fill = Block)) +
  geom_boxplot(alpha = 0.8, outlier.shape = NA) +
  geom_point(position = position_jitter(width = 0.15), size = 2) +
  geom_text(data = letters_bac_block,
          aes(x = Block,
              y = y_max_bac + 0.2,   # ubicación vertical de letras
              label = .group),
          inherit.aes = FALSE,
          size = 5) +
  scale_fill_manual(values = palette_blo) +
  labs(title = "C", y = "Shannon index") +
  theme_bw(base_size = 14) +
  theme(panel.grid = element_blank(), legend.position = "none")
pC_bac_blo
letters_bac_block



```
# Testing of Assumptions
```{r}
#Normality
res_trt <- residuals(model_bac_trt) #trt
shapiro.test(res_trt)

res_time <- residuals(model_bac_time) #sampling time
shapiro.test(res_time)

res_blo <- residuals(model_bac_block) #block
shapiro.test(res_blo)

# Gráfico Q-Q
qqnorm(res_trt, main = "Residuals Q-Q plot - Treatment") # trt
qqline(res_trt)

qqnorm(res_time, main = "Residuals Q-Q plot - Sampling time") # sampling time
qqline(res_time)

qqnorm(res_blo, main = "Residuals Q-Q plot - Block") # block
qqline(res_blo)

#Homogeneity of Variance
leveneTest(Shannon ~ Treatment,  data = df_bac )
leveneTest(Shannon ~ Sampling_time,  data = df_bac )
leveneTest(Shannon ~ Block,  data = df_bac )

fit_trt <- fitted(model_bac_trt)
fit_time <- fitted(model_bac_time)
fit_blo <- fitted(model_bac_block)

plot(fit_blo, res_blo)
abline(h = 0, col = "red")
plot(fit_time, res_time)
abline(h = 0, col = "red")
plot(fit_trt, res_trt)
abline(h = 0, col = "red")

```
Todos los modelos cumple con supuesto de normalidad y homogeneidad de varianza



## Betta
```{r betta}
library(phyloseq)
library(vegan)
library(ggplot2)
library(dplyr)
library(patchwork)


#1. Relative abundance
ps.prop <- transform_sample_counts(ps_clean, function(x) x / sum(x))


#2. Distance + NMDS
dist_bc <- phyloseq::distance(ps.prop, method = "bray")

set.seed(123)
ord <- ordinate(ps.prop, method = "NMDS", distance = dist_bc)

stress_val <- round(ord$stress, 3)

#3. METADATA
# Change names
metadata <- metadata %>%
  mutate(
    Treatment = dplyr::recode(Treatment,
                              "H2O" = "Mock",
                              "ECOFRUT" = "Organic",
                              "NPK" = "NPK"),
    Treatment = factor(Treatment, levels = c("Mock", "NPK", "Organic")),
    Sampling_time = factor(Sampling_time, levels = c("T0","T1")),
    Block = factor(Block)
  )

sample_data(ps.prop) <- sample_data(metadata)
# 3.2 Verificación
#print(table(metadata$Treatment))
#print(table(metadata$Block))






#4.PERMANOVAS

#4.1 Modelo para treatment
perm_trt <- adonis2(
  dist_bc ~ Treatment,
  data = metadata,
  permutations = 999
)

#4.2 Modelo para sampling time
perm_time <- adonis2(
  dist_bc ~ Sampling_time,
  data = metadata,
  permutations = 999
)

#4.3 Evalúa el efecto solo del bloque. EMpleado para reportar la varianza explicada por el bloque.
perm_block <- adonis2(
  dist_bc ~ Block,
  data = metadata,
  permutations = 999
)

#5. función para extraer R2 y p value
get_perm_text <- function(df_row){
  paste0("R² = ", round(df_row$R2,3),
         ", p = ", signif(df_row$`Pr(>F)`,3))
}

#6.Etiquetas que se presentarán en el gráfico
lab_trt  <- paste0("PERMANOVA: ", get_perm_text(perm_trt[1,]))#peRMANOVA TREATMENT
lab_time <- paste0("PERMANOVA: ", get_perm_text(perm_time[1,]))#PERMANOVA SAMPLING TIME
lab_block<- paste0("PERMANOVA: ", get_perm_text(perm_block[1,]))#PERMANOVA BLOQUE


#7. Análisis de dispersión (betadisper)
#importante porque un PERMANOVA significativo puede estar influenciado por diferencias de dispersión y no solo por diferencias de centroides
bd_trt  <- betadisper(dist_bc, metadata$Treatment)
bd_time <- betadisper(dist_bc, metadata$Sampling_time)
bd_block<- betadisper(dist_bc, metadata$Block)

disp_trt  <- anova(bd_trt)
disp_time <- anova(bd_time)
disp_block<- anova(bd_block)

disp_text_trt  <- paste0("Disp p = ", signif(disp_trt$`Pr(>F)`[1],3))
disp_text_time <- paste0("Disp p = ", signif(disp_time$`Pr(>F)`[1],3))
disp_text_block<- paste0("Disp p = ", signif(disp_block$`Pr(>F)`[1],3))


#8. NMDS PLOTS


##  A. Treatment
p_trt <- plot_ordination(ps.prop, ord, color = "Treatment") +
  geom_point(size = 3, alpha = 0.9) +
  stat_ellipse(aes(group = Treatment), linewidth = 0.9) +
  scale_color_manual(values = palette_treat) +
  theme_pub +
  #ggtitle("A  Treatment") +
  annotate("text", x = Inf, y = -Inf,
           hjust = 1.1, vjust = -1,
           label = paste(lab_trt, disp_text_trt, sep="\n"),
           size=4) 

##  B. Sampling time
p_time <- plot_ordination(ps.prop, ord, color = "Sampling_time") +
  geom_point(size = 3, alpha = 0.9) +
  stat_ellipse(aes(group = Sampling_time), linewidth = 0.9) +
  scale_color_manual(values = palette_time) +
  theme_pub +
  #ggtitle("B  Sampling time") +
  annotate("text", x = Inf, y = -Inf,
           hjust = 1.1, vjust = -1,
           label = paste(lab_time, disp_text_time, sep="\n"),
           size=4)

##  C. Block
p_block <- plot_ordination(ps.prop, ord, color = "Block") +
  geom_point(size = 3, alpha = 0.9) +
  stat_ellipse(aes(group = Block), linewidth = 0.9) +
  scale_color_manual(values = palette_blo) +
  theme_pub +
 # ggtitle("C  Block") +
    annotate("text", x = Inf, y = -Inf,
           hjust = 1.1, vjust = -1,
            label = paste(lab_block, disp_text_block, sep="\n"),
           size=4)
p_trt
```


# Export Fig 5
```{r, multiplot}
library(patchwork)

final_fV <- ((pA_bac_treat | pB_bac_time | pC_bac_blo)/(p_trt | p_time | p_block)) +
  plot_layout(guides = "collect") 
final_fV

# Pdf
pdf("F_V_Diversity.pdf", width = 16, height = 8)  # tamaño en pulgadas
print(final_fV)  # objeto ggplot
dev.off()

# Png
ggsave("F_V_Diversity.png",
       plot = final_fV,
       width = 16,
       height = 8,
       dpi = 300)  # 300 = calidad publicación


# tiff
ggsave("F_V_Diversity.tiff",
       plot = final_fV,
       width = 16,
       height = 8,
       dpi = 300,
       compression = "lzw")
```

#----------- Fig. S2: Fungical Diversity

```{r alpha fun}
######-------- Treatment------------
model_fun_trt <- lmer(Shannon ~ Treatment + (1|Block), data = df_fun)
letters_bac_trt <- get_letters(model_fun_trt, "Treatment")

y_max_fun <- max(df_fun$Shannon, na.rm = TRUE)

summary(model_fun_trt)
anova(model_fun_trt)

pA_fun_treat <- ggplot(df_fun, aes(Treatment, Shannon, fill = Treatment)) +
  geom_boxplot(alpha = 0.8, outlier.shape = NA) +
  geom_point(position = position_jitter(width = 0.15), size = 2) +
  geom_text(data = letters_bac_trt,
          aes(x = Treatment,
              y = y_max_fun + 0.2,   # ubicación vertical de letras
              label = .group),
          inherit.aes = FALSE,
          size = 5) +
  scale_fill_manual(values = palette_treat) +
  labs(title = "A  ", y = "Shannon index") +
  theme_bw(base_size = 14) +
  theme(panel.grid = element_blank(), legend.position = "none")

pA_fun_treat

######-------- Sampling time------------
model_fun_time <- lmer(Shannon ~ Sampling_time + (1|Block), data = df_fun)
letters_bac_time <- get_letters(model_fun_time, "Sampling_time")

summary(model_fun_time)
anova(model_fun_time)

pB_fun_time <- ggplot(df_fun, aes(Sampling_time, Shannon, fill = Sampling_time)) +
  geom_boxplot(alpha = 0.8, outlier.shape = NA) +
  geom_point(position = position_jitter(width = 0.15), size = 2) +
  geom_text(data = letters_bac_time,
          aes(x = Sampling_time,
              y = y_max_fun + 0.2,   # ubicación vertical de letras
              label = .group),
          inherit.aes = FALSE,
          size = 5) +
  scale_fill_manual(values = palette_time) +
  labs(title = "B", y = "Shannon index") +
  theme_bw(base_size = 14) +
  theme(panel.grid = element_blank(), legend.position = "none")
pB_fun_time

######-------- Block------------
model_fun_block <- lm(Shannon ~ Block , data = df_fun)
letters_bac_block <- get_letters(model_fun_block, "Block")

anova(model_fun_block)
summary(model_fun_block)

pC_fun_blo <- ggplot(df_fun, aes(Block, Shannon, fill = Block)) +
  geom_boxplot(alpha = 0.8, outlier.shape = NA) +
  geom_point(position = position_jitter(width = 0.15), size = 2) +
  geom_text(data = letters_bac_block,
          aes(x = Block,
              y = y_max_fun + 0.2,   # ubicación vertical de letras
              label = .group),
          inherit.aes = FALSE,
          size = 5) +
  scale_fill_manual(values = palette_blo) +
  labs(title = "C", y = "Shannon index") +
  theme_bw(base_size = 14) +
  theme(panel.grid = element_blank(), legend.position = "none")
pC_fun_blo

```
# Testing of Assumptions
```{r}
#Normality
res_trt <- residuals(model_fun_trt) #trt
shapiro.test(res_trt)

res_time <- residuals(model_fun_time) #sampling time
shapiro.test(res_time)

res_blo <- residuals(model_fun_block) #block
shapiro.test(res_blo)

# Gráfico Q-Q
qqnorm(res_trt, main = "Residuals Q-Q plot - Treatment") # trt
qqline(res_trt)

qqnorm(res_time, main = "Residuals Q-Q plot - Sampling time") # sampling time
qqline(res_time)

qqnorm(res_blo, main = "Residuals Q-Q plot - Block") # block
qqline(res_blo)

#Homogeneity of Variance
leveneTest(Shannon ~ Treatment,  data = df_fun )
leveneTest(Shannon ~ Sampling_time,  data = df_fun )
leveneTest(Shannon ~ Block,  data = df_fun )

fit_trt <- fitted(model_fun_trt)
fit_time <- fitted(model_fun_time)
fit_blo <- fitted(model_fun_block)

plot(fit_blo, res_blo)
abline(h = 0, col = "red")
plot(fit_time, res_time)
abline(h = 0, col = "red")
plot(fit_trt, res_trt)
abline(h = 0, col = "red")

```

```{r}
library(phyloseq)
library(vegan)
library(ggplot2)
library(dplyr)
library(patchwork)


#1. Relative abundance
ps.prop <- transform_sample_counts(ps_ITS_clean, function(x) x / sum(x))


#2. DISTANCE + NMDS
dist_bc <- phyloseq::distance(ps.prop, method = "bray")

set.seed(123)
ord <- ordinate(ps.prop, method = "NMDS", distance = dist_bc)

stress_val <- round(ord$stress, 3)

#3. METADATA
metadata <- data.frame(sample_data(ps.prop))
metadata$Sample <- rownames(metadata)

# Cambiar los nombres
metadata <- metadata %>%
  mutate(
    Treatment = dplyr::recode(Treatment,
                              "H2O" = "Mock",
                              "ECOFRUT" = "Organic",
                              "NPK" = "NPK"),
    Treatment = factor(Treatment, levels = c("Mock", "NPK", "Organic")),
    Sampling_time = factor(Sampling_time, levels = c("T0","T1")),
    Block = factor(Block)
  )

sample_data(ps.prop) <- sample_data(metadata)


# PERMANOVAS
#--------------------------------------------------
#Modelo para treatment
perm_trt <- adonis2(
  dist_bc ~ Treatment,
  data = metadata,
  permutations = 999
)

#Modelo para sampling time
perm_time <- adonis2(
  dist_bc ~ Sampling_time,
  data = metadata,
  permutations = 999
)

#Evalúa el efecto solo del bloque. EMpleado para reportar la varianza explicada por el bloque.
perm_block <- adonis2(
  dist_bc ~ Block,
  data = metadata,
  permutations = 999
)

# función para extraer R2 y p value
get_perm_text <- function(df_row){
  paste0("R² = ", round(df_row$R2,3),
         ", p = ", signif(df_row$`Pr(>F)`,3))
}

#Etiquetas que se presentarán en el gráfico
lab_trt  <- paste0("PERMANOVA: ", get_perm_text(perm_trt[1,]))#peRMANOVA TREATMENT
lab_time <- paste0("PERMANOVA: ", get_perm_text(perm_time[1,]))#PERMANOVA SAMPLING TIME
lab_block<- paste0("PERMANOVA: ", get_perm_text(perm_block[1,]))#PERMANOVA BLOQUE


#5. Análisis de dispersión (betadisper)
#importante porque un PERMANOVA significativo puede estar influenciado por diferencias de dispersión y no solo por diferencias de centroides
bd_trt  <- betadisper(dist_bc, metadata$Treatment)
bd_time <- betadisper(dist_bc, metadata$Sampling_time)
bd_block<- betadisper(dist_bc, metadata$Block)

disp_trt  <- anova(bd_trt)
disp_time <- anova(bd_time)
disp_block<- anova(bd_block)

disp_text_trt  <- paste0("Disp p = ", signif(disp_trt$`Pr(>F)`[1],3))
disp_text_time <- paste0("Disp p = ", signif(disp_time$`Pr(>F)`[1],3))
disp_text_block<- paste0("Disp p = ", signif(disp_block$`Pr(>F)`[1],3))


#6. NMDS PLOTS


##  A. Treatment

p_trt <- plot_ordination(ps.prop, ord, color = "Treatment") +
  geom_point(size = 3, alpha = 0.9) +
  stat_ellipse(aes(group = Treatment), linewidth = 0.9) +
  scale_color_manual(values = palette_treat) +
  theme_pub +
  #ggtitle("A  Treatment") +
  annotate("text", x = Inf, y = -Inf,
           hjust = 1.1, vjust = -1,
           label = paste(lab_trt, disp_text_trt, sep="\n"),
           size=4) 

##  B. Sampling time
p_time <- plot_ordination(ps.prop, ord, color = "Sampling_time") +
  geom_point(size = 3, alpha = 0.9) +
  stat_ellipse(aes(group = Sampling_time), linewidth = 0.9) +
  scale_color_manual(values = palette_time) +
  theme_pub +
  #ggtitle("B  Sampling time") +
  annotate("text", x = Inf, y = -Inf,
           hjust = 1.1, vjust = -1,
           label = paste(lab_time, disp_text_time, sep="\n"),
           size=4)

##  C. Block
# Convertir la columna Block a factor dentro de sample_data
sample_data(ps.prop)$Block <- as.factor(sample_data(ps.prop)$Block)

p_block <- plot_ordination(ps.prop, ord, color = "Block") +
  geom_point(size = 3, alpha = 0.9) +
  stat_ellipse(aes(group = Block), linewidth = 0.9) +
  scale_color_manual(values = palette_blo) +
  theme_pub +
 # ggtitle("C  Block") +
    annotate("text", x = Inf, y = -Inf,
           hjust = 1.1, vjust = -1,
            label = paste(lab_block, disp_text_block, sep="\n"),
           size=4)

p_trt
```

# Export Fig S2
```{r, multiplot}
library(patchwork)

final_s2 <- ((pA_fun_treat | pB_fun_time | pC_fun_blo)/(p_trt | p_time | p_block)) +
  plot_layout(guides = "collect") 
final_s2

# Pdf
pdf("F_V_Diversity.pdf", width = 16, height = 8)  # tamaño en pulgadas
print(final_s2)  # objeto ggplot
dev.off()

# Png
ggsave("F_V_Diversity.png",
       plot = final_s2,
       width = 16,
       height = 8,
       dpi = 300)  # 300 = calidad publicación


# tiff
ggsave("F_V_Diversity.tiff",
       plot = final_s2,
       width = 16,
       height = 8,
       dpi = 300,
       compression = "lzw")
```


#----------------- Fig. VI: RDA 

```{r}
library(vegan)
library(dplyr)

#1. Extraer metadata y los convierte un dataframe usamos mismos metadatos apra hongos y bacterias
meta <- as(sample_data(ps_clean), "data.frame")

#2. asegurar que variables categóricas sean factores
meta$Block <- as.factor(meta$Block)
meta$Treatment <- as.factor(meta$Treatment)
meta$Sampling_time <- as.factor(meta$Sampling_time)

#2.1 y que las numericas sean numericas
meta2 <- meta %>%
  mutate(across(-c(Sample, Treatment, Block, Sampling_time), as.numeric))

#3. Extraer tabla de ASVs
otu_bac <- as.data.frame(otu_table(ps_clean))
otu_fun <- as.data.frame(otu_table(ps_ITS_clean))



#4. Transformación d eHellinger: transforma datos de abundancia en 0 y para analisis multivariado
otu_hell_bac <- decostand(otu_bac, method = "hellinger")
otu_hell_fun <- decostand(otu_fun, method = "hellinger")

#5. Escalar variables de metadatos para poder compararlas ya que tienen diferentes unidades
meta_scaled <- meta2 %>%
  mutate(across(where(is.numeric), scale))

#6. correr modelo bacterias

rda_model_bac <- rda(otu_hell_bac~ Treatment+ Block+ Sampling_time + pH + EC + ECEC + BS + OM + Clay + Ex_Ac + Fe + Mn + Cu + Zn + B + P + S +  Na_Sat +  K_Sat,
  data = meta_scaled)


#6. correr modelo Hongos

rda_model_fun <- rda(otu_hell_fun~ Treatment+ Block+ Sampling_time + pH + EC + ECEC + BS + OM + Clay + Ex_Ac + Fe + Mn + Cu + Zn + B + P + S +  Na_Sat +  K_Sat,
  data = meta_scaled)

#4. Extraer varianza explicada
#Bacterias
var_exp_bac <- summary(rda_model_bac)$cont$importance[2, 1:2] * 100
var_exp_bac

#Hongos
var_exp_fun <- summary(rda_model_fun)$cont$importance[2, 1:2] * 100
var_exp_fun

```
#Seleccionar mejor modelo bacterias
```{r}
rda_null_bac <- rda(otu_hell_bac ~ 1, data = meta_scaled)  # solo intercepto

rda_model_bac <- rda(otu_hell_bac~ Treatment+ Block+ Sampling_time + pH + EC + ECEC + BS + OM + Clay + Ex_Ac + Fe + Mn + Cu + Zn + B + P + S +  Na_Sat +  K_Sat,
  data = meta_scaled) #modelo completo

#Stepwise
step_model_bac <- ordistep(rda_null_bac, scope = formula(rda_model_bac), direction = "both", trace = TRUE)

```
#Ver estadísticas del mejor modelo
```{r}
step_model_bac$anova
```
```{r}
#Mejor modelo
rda_best_mod_bac <- rda(otu_hell_bac ~ Sampling_time + Ex_Ac + Clay + Fe + Block , data = meta_scaled)
anova(rda_best_mod_bac, permutations = 999)

R2<-RsquareAdj(rda_best_mod)
R2
```
# plot

#Bacterias
```{r plot_RDA_bac}
library(vegan)
library(dplyr)
library(ggplot2)
library(tibble)

# 1. Varianza explicada
var_exp <- summary(rda_best_mod_bac)$cont$importance[2, 1:2] * 100

# 2. p-value del modelo
anova_res <- anova.cca(rda_best_mod_bac, permutations = 999)
p_val <- anova_res$`Pr(>F)`[1]

# 3. R2 ajustado
r2_adj <- RsquareAdj(rda_best_mod_bac)$adj.r.squared

# 4. Crear etiqueta de texto
label_text <- paste0(
  "R² adj = ", round(r2_adj, 3),
  "\n",
  "p = ", signif(p_val, 3)
)

# 5. Coordenadas de sitios
sites <- scores(rda_best_mod_bac, display = "sites", scaling = 2) %>%
  as.data.frame() %>%
  rownames_to_column("SampleId")

sites <- left_join(sites, meta_scaled %>% rownames_to_column("SampleId"), by = "SampleId")

# 6. Coordenadas de variables
biplot <- scores(rda_best_mod_bac, display = "bp", scaling = 2) %>%
  as.data.frame() %>%
  rownames_to_column("Variable")

# 7. Calcular posición superior derecha dinámica
x_pos <- max(sites$RDA1) * 2.5
y_pos <- max(sites$RDA2) * 0.9

# 8. Graficar
RDA_bac <- ggplot(sites, aes(x = RDA1, y = RDA2, color = Sampling_time)) +
  geom_point(size = 3, alpha = 0.8) +
  
  geom_segment(data = biplot,
               aes(x = 0, y = 0, xend = RDA1, yend = RDA2),
               arrow = arrow(length = unit(0.25, "cm")),
               color = "gray30") +
  
  geom_text(data = biplot,
            aes(x = RDA1 * 1.1, y = RDA2 * 1.1, label = Variable),
            size = 4, color = "black") +
  
  # Texto con R2 y p-value
  annotate("text",
           x = x_pos,
           y = y_pos,
           label = label_text,
           hjust = 1,
           size = 5) +
  
  labs(
    x = paste0("RDA1 (", round(var_exp[1], 1), "%)"),
    y = paste0("RDA2 (", round(var_exp[2], 1), "%)"),
    title = "A",
    color = "Sampling_time"
  ) +
  scale_color_manual(values=palette_time)+
  theme_minimal(base_size = 14) +
  theme(
    legend.position = "right",
    panel.grid = element_blank(),
    axis.line = element_line(),
    plot.title = element_text(hjust = 0.5)
  )

RDA_bac
```
#Seleccionar mejor modelo hongos
```{r}
rda_null_fun <- rda(otu_hell_fun ~ 1, data = meta_scaled)  # solo intercepto

rda_model_fun <- rda(otu_hell_fun~ Treatment+ Block+ Sampling_time + pH + EC + ECEC + BS + OM + Clay + Ex_Ac + Fe + Mn + Cu + Zn + B + P + S +  Na_Sat +  K_Sat,
  data = meta_scaled) #modelo completo

#Stepwise
step_model_fun <- ordistep(rda_null_fun, scope = formula(rda_model_fun), direction = "both", trace = TRUE)

```
#Ver estadísticas del mejor modelo para hongos
```{r}
step_model_fun$anova
```

```{r}
#Mejor modelo
rda_best_mod_fun <- rda(otu_hell_fun ~ Sampling_time + B+ Fe + Block , data = meta_scaled)
anova(rda_best_mod_fun, permutations = 999)

R2<-RsquareAdj(rda_best_mod_fun)
R2
```

#GRaficar modelo hongos
```{r}
library(vegan)
library(dplyr)
library(ggplot2)
library(tibble)

# 1. Varianza explicada
var_exp <- summary(rda_best_mod_fun)$cont$importance[2, 1:2] * 100

# 2. p-value del modelo
anova_res <- anova.cca(rda_best_mod_fun, permutations = 999)
p_val <- anova_res$`Pr(>F)`[1]

# 3. R2 ajustado
r2_adj <- RsquareAdj(rda_best_mod_fun)$adj.r.squared

# 4. Crear etiqueta de texto
label_text <- paste0(
  "R² adj = ", round(r2_adj, 3),
  "\n",
  "p = ", signif(p_val, 3)
)

# 5. Coordenadas de sitios
sites <- scores(rda_best_mod_fun, display = "sites", scaling = 2) %>%
  as.data.frame() %>%
  rownames_to_column("SampleId")

sites <- left_join(sites, meta_scaled %>% rownames_to_column("SampleId"), by = "SampleId")

# 6. Coordenadas de variables
biplot <- scores(rda_best_mod_fun, display = "bp", scaling = 2) %>%
  as.data.frame() %>%
  rownames_to_column("Variable")

# 7. Calcular posición superior derecha dinámica
x_pos <- max(sites$RDA1) * 2.5
y_pos <- max(sites$RDA2) * 0.9

# 8. Graficar
RDA_fun <- ggplot(sites, aes(x = RDA1, y = RDA2, color = Sampling_time)) +
  geom_point(size = 3, alpha = 0.8) +
  
  geom_segment(data = biplot,
               aes(x = 0, y = 0, xend = RDA1, yend = RDA2),
               arrow = arrow(length = unit(0.25, "cm")),
               color = "gray30") +
  
  geom_text(data = biplot,
            aes(x = RDA1 * 1.1, y = RDA2 * 1.1, label = Variable),
            size = 4, color = "black") +
  
  #Texto con R2 y p-value
  annotate("text",
           x = x_pos,
           y = y_pos,
           label = label_text,
           hjust = 1,
           size = 5) +
  
  labs(
    x = paste0("RDA1 (", round(var_exp[1], 1), "%)"),
    y = paste0("RDA2 (", round(var_exp[2], 1), "%)"),
    title = "B",
    color = "Sampling_time"
  ) +
  scale_color_manual(values=palette_time)+
  theme_minimal(base_size = 14) +
  theme(
    legend.position = "right",
    panel.grid = element_blank(),
    axis.line = element_line(),
    plot.title = element_text(hjust = 0.5)
  )
RDA_fun
```


# Exportar RDA (Fig 6)
```{r, multiplot}
#install.packages("patchwork")   # solo la primera vez
library(patchwork)

final_RDA <- (RDA_bac | RDA_fun ) +
  plot_layout(guides = "collect") 
final_RDA


#Exportar Pdf
pdf("F_VI_RDA.pdf", width = 16, height = 6)  # tamaño en pulgadas
print(final_RDA)  # objeto ggplot
dev.off()

#Exportar Png
ggsave("F_VI_RDA.png",
       plot = final_RDA,
       width = 16,
       height = 6,
       dpi = 300)  # 300 = calidad publicación


#Exportar tiff
ggsave("F_VI_RDA.tiff",
       plot = final_RDA,
       width = 16,
       height = 6,
       dpi = 300,
       compression = "lzw")
```
